【裁判字號】    88,上更(一),584
【裁判日期】    900926
【裁判案由】    偽造文書等
【裁判全文】
臺灣高等法院刑事判決                  八十八年度上更(一)字第五八四號
    上  訴  人
    即  被  告  庚○○
    選任辯護人  李佳翰
右上訴人，因自訴人丁○○自訴被告偽造文書等案件，不服臺灣台北地方法院，八十
五年度自字第一０八０號，中華民國八十六年四月一日第一審判決提起上訴，經判決
後，由最高法院發回更審，本院判決如左：
    主      文
原判決關於被告庚○○部分撤銷。
庚○○連續行使偽造私文書，足以生損害於他人，處有期徒刑年陸月。
    事      實
一、庚○○原為台北市松山區農會（下稱松山農會）總幹事。緣有丙○○、辛○○、
    戊○○三人於民國八十四年間合夥投資買賣土地，三人約定由丙○○、辛○○各
    負責集資百分之四十，戊○○負責集資百分之二十，並由三人就各自覓得之金主
    中推出一人，向松山農會辦理貸款。該三人議定後即徵得己○○、陳蔡美華及丁○○之同意，以贊助會員資格提供台北縣石碇鄉○○○段十三股小段二０－一、
    二０－二、四七、四七－二、四七－三、四七－四、四七－五、四七－六、四七
    －八、四七－一０、九五、九五－一、九六、九六－五、九六－六、九六－七、
    九六－八、九六－九、九六－一０、九六－一一、九七、九七－二、九八及石碇
    鄉○○○段小金瓜寮小段二三、二五、二五－六、二八－二、二八－三、三０、
    三０－五地號等三十筆土地為擔保，於八十四年九月間向松山農會辦理貸款，其
    中謝己○○貸款二筆，分別為新台幣（下同）八百萬及二千九百二十萬元，計為
    三千七百二十萬元；陳蔡美華貸款三千五百八十萬元；丁○○貸款三千八百萬元
    ，三人合計貸款一億一千一百萬元。並約定己○○、丁○○之印章、密碼由庚○○保管。迨己○○、丁○○之貸款分別核發匯入己○○於松山農會000－00
    0000號帳戶及丁○○於松山農會之000000000000號帳戶後，庚○○竟基於意圖為自己不法所有之概括犯意，利用保管己○○、丁○○印章及密
    碼之機會，於八十四年十二月十六日將印章交由不知情之農會職員甲○○並告知
    密碼，囑其以電腦打字方式偽造丁○○名義，金額一千萬元之取款條，並持該取
    款條向松山農會辦理提款，致松山農會陷於錯誤，而如數交付並匯入庚○○私人
    帳戶。嗣於八十四年十二月十八日、同年月二十日、同年月二十七日，又利用不
    知情之農會職員，乙○○以偽造丁○○名義之取款條，以同樣手法盜領丁○○帳
    戶內款項（詳如附表所示），合計領取三千八百萬零七千元，嗣又基於概拓之犯
    意，先後於八十五年二月十五日及同年五月二十九日利用不知情之農會職員乙○○以偽造己○○名義之取款條，自己○○在松山農會設立之帳戶中，詐領以己○○名義申辦之貸款，計各領得二千九百二十萬元及八百萬元，足生損害於丁○○
    、己○○及松山農會。迨至八十五年六月間，丁○○始查知上情。
二、案經丁○○提起自訴。
    理      由
一、右揭合夥買賣土地，辦理貸款及提領款項事實，業據被告庚○○坦承無訛，核與
    證人乙○○、甲○○供證情節相符（見本院八十九年五月五日訊問筆錄）並有丁○○、己○○、陳蔡美華借款申請書、個人資料表、借據、及丁○○00000
    000000號帳戶對帳單附卷可稽。雖被告庚○○否認有偽造文書及詐欺犯行
    ，辯稱因其妻林寶珠亦有加入合夥買受土地，故丙○○、辛○○、戊○○同意將
    丁○○印章、存摺及密碼交由伊保管，且全權委由伊處理核撥之款項，而伊提領
    之款項，均用於金主指示之用途，並無私用云云。查證人丙○○、辛○○、戊○○固均證稱貸款當時確曾同意由被告庚○○保管印章、密碼，惟該戶頭款項之動
    用需先知會渠等三人並得其同意，而被告庚○○歷次提款均未告知，渠等係事後
    看到報導，才知貸款已被領走等語。是被告庚○○辯稱已得授權乙節，僅未再知
    會云云，核與事實有間，不足採信。況被告庚○○所提款項均匯入其於農會之私
    人帳戶，亦據被告供承在卷，顯見其有不法所有意圖甚明。至被告庚○○另稱所
    領之款或提供辛○○競選經費、或借與辛○○、或繳交本件或他筆貸款利息，均
    未私用云云，縱屬實在，亦無解其本件罪責之成立。事證明確，被告庚○○犯行
    堪以認定。至最高法院發回意旨略謂第一審調查時，經訊問辛○○：「為何同意
    庚○○用錢？」答稱：「大家都同意，因為當初就說好的」，再問：「貸款後，
    何人可動用該錢？」仍答謂：「授權庚○○，他可以動用，他們三位貸款者（指
    丁○○、己○○、陳蔡美華）都有同意，無限（制）多少錢他都可用」（第一審
    (一)卷第八十一頁反面、第一一五頁）；另訊之丙○○：「貸款下來後，丁○○、
    陳蔡美華、己○○有無開戶？」答以：「有，當初講好存摺、印章由庚○○保管
    ，他們有開戶。」再問：「若要領錢出來呢？」答稱：「因大家情同手足，錢不
    會算得很清楚，當初講好，貸款下來，要買土地，若要用錢，由庚○○統籌。」
    「當初辛○○有跟我提過，若庚○○要用錢，錢是否可由庚○○用。」「我們四
    個人都在，全都知道，這錢庚○○可使用，我們有授權顏使用該筆錢，我們三個
    人都同意。」（第一審(一)卷第五十五頁反面、第一一六頁）。則是否已授權庚○○出具開戶名義人之取款條提領貸款使用乙節，經查證人辛○○於原審證稱：「
    當初說他可以用錢，但要先告訴我們。」，又證人辛○○及戊○○均證稱：「等
    他人不見了，看到報導，才知道錢被領走了。」（見原審卷第八十一頁、第八十
    二頁），渠等於原審之供證，衡情應較本院之供述較少權衡利害得失，應較與事
    實相符，是被告庚○○辯稱已得授權乙節，洵無可採，又最高法院發回意旨另謂
    ：倘連同八十四年十二月十六日詐領之一千萬元，合計三千八百萬七千元均係來
    自丁○○帳戶，然丁○○僅向松山農會貸款三千八百萬元，溢出之七千元金額何
    來？經查溢出之七千元乃涵括新開戶之存款一百元及貸款核撥後未立即提領所孳
    生之利息，此業據被告及證人甲○○釋明如上，併予敘明之。
二、核被告庚○○所為，係犯刑法第二百十六條、第二百十條、第三百三十九條第一
    項之罪。詐欺取財罪部分自訴人認係觸犯刑法第三百四十二條背信罪，尚有誤會
    。被告庚○○盜用印章，係偽造私文書之部分行為，不另論罪。而於偽造私文書
    後復持以行使，偽造之低度行為應為行使之高度行為所吸收，逕論行使之罪。又
    行使偽造私文書與詐欺取財二罪間有方法結果之牽連犯關係，應從較重之行使偽
    造私文書罪處斷。其先後多次行使偽造私文書，時間緊接，犯罪構成要件相同，
    顯係基於概括犯意為之，應依連續犯規定以一罪論，並依法加重其刑。原審據以
    論罪科刑，原非無見，惟查庚○○以偽造己○○名義之取款條，自己○○在松山
    農會設立之帳戶中，詐領以己○○名義申辦之貸款之犯行，與起訴部分有連續關
    係，屬裁判上之一罪，為起訴效力所及，原審未予一併審究，自有未合，被告上
    訴意旨，空言否認犯罪，又任意指摘原審論罪科刑不當，雖無可取，然原判決關
    於被告庚○○部分既有如上可議之處，自屬無可維持，應予撤銷改判。爰審酌被
    告犯罪之動機、目的、手段、所生危害及犯罪後態度等一切情狀，量處如主文所
    示之刑。
據上論斷，應依刑事訴訟法第三百六十九條第一項前段、第三百六十四條、第三百四
十三條、第二百九十九條第一項前段、第三百七十條但書，刑法第五十六條、第二百
十六條、第二百十條、第三百三十九條第一項、第五十五條，罰金罰鍰提高標準條例
第一條前段，判決如主文。
中      華      民      國    九十      年      九      月    二十六    日
                              臺灣高等法院刑事第八庭
                                  審判長法  官  蔡  秀  雄
                                        法  官  沈  宜  生
                                        法  官  楊  炳  禎
右正本證明與原本無異。
如不服本判決應於收受送達後十日內向本院提出上訴書狀，其未敘述上訴之理由者並
得於提起上訴後十日內向本院補提理由書（均須按他造當事人之人數附繕本）。
                                        書記官  廖  素  花
中      華      民      國    九十      年      九      月    二十七    日
附錄：本案論罪科刑法條全文
刑法第二百十六條
行使第二百十條至第二百十五條之文書者，依偽造、變造文書或登載不實事項或使登
載不實事項之規定處斷。
刑法第二百十條
偽造、變造私文書，足以生損害於公眾或他人者，處五年以下有期徒刑。


司法院資訊處製作；財團法人民間司法改革基金會備份。
